【裁判字號】    98,交抗,2982
【裁判日期】    981225
【裁判案由】    違反道路交通管理處罰條例
【裁判全文】
臺灣高等法院交通事件裁定            98年度交抗字第2982號
    抗  告  人
    即受處分人  甲○○
上列抗告人因違反道路交通管理處罰條例案件，不服臺灣桃園地
方法院，中華民國98年11月 4日所為裁定（98年度交聲字第1299
號），提起抗告，本院裁定如下：
    主  文
抗告駁回。
    理  由
一、原處分意旨略以：本件異議人即受處分人（下稱異議人）甲
    ○○於民國98年2月19日上午8時15分許，駕駛車牌號碼6172
    -QW 號一般自用小客車，行經國道一號北上47公里處，因「
    行駛高速公路未依規定變換車道」，為內政部警政署國道公
    路警察局第一警察隊，填製公警局交字第 Z00000000號舉發
    違反道路交通管理事件通知單（下稱違規通知單），並經交
    通部公路總局臺北區監理所基隆監理站（下稱原處分機關）
    依道路交通管理處罰條例第33條第1項第4款、第63條第 1項
    第1款之規定，於98年4月24日以基監裁字第裁42－Z0000000
    0號裁決書，裁處異議人罰鍰新臺幣（下同）3,000元並記違
    規點數1點等語。
二、原裁定意旨略以：
  (一)證人即當天至現場處理車禍之警員卓訓新於原審調查時結證
    稱：98年2 月間伊在國道公路警察局第一警察隊泰山分隊任
    職，於同年月19日伊與同事曾明正於車禍發生後有到現場處
    理，渠等到現場時，當事人的車輛均已移動，故渠等是綜合
    雙方當事人所陳述之行進情形、所行駛之車道及雙方車輛損
    壞之情形，研判車禍發生之原因乃異議人未依規定變換車道
    所致，渠等之所以研判異議人有變換車道不當之行為，主要
    是依據雙方車輛損壞之情形，亦即經由車損情形研判車禍之
    發生係因簡戎白發現異議人變換車道時，因反應距離不夠，
    乃靠右閃避並繼續往前行駛，又因無法完全閃避，故簡戎白
    車輛左後方乃與異議人車輛之右前方發生擦撞。亦即若車禍
    係發生在異議人變換車道完成後，此時應是簡戎白車輛之左
    前方擦撞異議人車輛之右後方。另渠等製作談話紀錄表時是
    擇要記載，且於製作完成後均有交給當事人確認無誤後，才
    請當事人簽名。此外，渠等之所以未當場開立舉發通知單係
    因為處理交通事故時為求慎重，會先回隊上討論後再於期限
    內舉發，而渠等於研判時有綜合考量異議人及簡戎白之談話
    紀錄表等語（參見原審卷第19頁、第20頁）；證人即當天至
    現場處理車禍之警員曾明正於原審調查時結證稱：98年2 月
    間伊在國道公路警察局第一警察隊泰山分隊任職，於同年月
    19日伊與同事卓訓新於車禍發生後有到現場處理，渠等是由
    當事人所陳述之當時車輛行進方向判斷簡戎白的車輛是直行
    ，異議人的車輛有變換車道，又依規定直行車輛的路權大於
    變換車道車輛之路權，且若變換車道不當，縱已完成變換車
    道亦不等於擁有直行車輛路權，而渠等之所以未當場舉發是
    因為渠等到達事故現場時，雙方之車輛均已被移動，故渠等
    需就全部相關事證討論後才能加以研判肇事責任。而渠等研
    判肇事責任主要係先比對雙方陳述是否契合，若有出入再依
    照雙方陳述、擦撞位置等其他因素綜合判斷肇事責任，而本
    件渠等是依照當時情形及路權去判斷，至於簡戎白採取閃避
    並加速前行乃簡戎白所選擇之閃避方式，依照渠等之判斷並
    不構成危險超車。此外，當時並無人提到簡戎白原本是行駛
    在貨櫃車後方，且於變換車道時為避免後視鏡有死角，故駕
    駛人除應從後照鏡看後方有無來車外，亦需稍微用視線餘光
    注意後方有無來車，綜上，渠等研判本件係因異議人突然變
    換車道，簡戎白見狀後往右閃避並加速前行，造成簡戎白車
    輛之左後方擦撞異議人車輛之右前方等語（參見原審卷第20
    頁正反面、第21頁正反面）；又證人簡戎白於原審調查時亦
    結證稱：車禍當時，異議人係駕駛於伊左前方，伊當時一直
    駕駛在右邊數來第二個車道，異議人則是駕駛在右邊數來第
    三個車道，而異議人係在打方向燈後直接切入伊的車道，且
    異議人打方向燈欲變換車道時，伊的左前車頭就在異議人的
    右後車身，故伊當時來不及踩煞車，又因伊右邊有一部聯結
    車，故伊只能稍微往右偏並向前行駛，而於伊向前行駛時，
    伊還是在原車道上直行，是異議人之右前車頭乃撞倒伊的左
    後方保險桿。此外，異議人欲變換車道當時雖然是3 台車（
    異議人的車、簡戎白的車及另一部聯結車）並行，但3 台車
    分別在3 個車道上等語（參見原審卷第59頁反面、第60頁正
    反面），綜上所述，證人卓訓新、曾明正就如何綜合事故當
    事人之陳述及擦撞之位置研判肇事原因暨何以事後始填製違
    規單舉發等情節，均為一致之陳述，且觀諸卷附之車輛擦撞
    照片影本14張（參見原審卷第43頁至第53頁）可知，異議人
    車輛之擦撞痕乃在車輛之右前方，而簡戎白車輛之擦撞痕乃
    在車輛之左後方，核與上開3 名證人所述情形相符，證人前
    開所言，自屬信實。
  (二)又依一般經驗法則，車輛向右切換車道時，車輛之右前車頭
    會先進入右方車道，車身則稍候進入，是於異議人向右切入
    簡戎白之車道時，此時異議人僅右前車頭進入簡戎白之車道
    ，因簡戎白此時無法向左側閃避，故向右閃避，又因異議人
    此時僅右前車頭進入簡戎白之車道，是簡戎白之車輛於右偏
    後應尚可於原本之車道直行，惟於異議人之車輛完全進入簡
    戎白之車道，且簡戎白已加速向前直行後，若因簡戎白右側
    尚有一台聯結車，致使簡戎白無法進入其右側之車道（即右
    邊數來第一個車道）行駛，自可能產生簡戎白之左後車尾擦
    撞異議人右前車頭之情形，況若如異議人所言車禍係發生於
    其變換車道完畢後，因簡戎白危險超車（即簡戎白欲由右邊
    數來第一車道變換至右邊數來第二車道）所致，則理應係簡
    戎白之左前車頭與異議人之右後車尾發生擦撞始符合經驗法
    則，此外，若簡戎白於事故當時確有變換車道或危險超車情
    事，何以異議人於事故發生後均未向現場處理員警提及？是
    異議人前開所辯，顯與車輛之毀損情況及一般經驗法則不符
    ，尤見異議人上開所辯與事實不符，而益見上開證人所為之
    證述為真，是異議人確有「行駛高速公路未依規定變換車道
    」之行為無訛。
  (三)另觀之異議人與簡戎白之談話紀錄表可知，異議人當時向員
    警表示伊有注意外側車輛之行進動態，且係於判斷伊的車輛
    可以完全變換車道後，始行變換車道等語（參見原審卷第30
    頁），然簡戎白當時則向員警表示異議人所駕駛之自小客車
    係突然切入伊所行駛之車道，因異議人之車輛與其距離不到
    1 部自小客車之距離，故伊便往右側稍微閃避（當時右側車
    道尚有聯結車行駛），並向前加速以利閃避，然伊的車輛左
    後車尾還是擦撞到異議人的車輛等語（參見原審卷第41頁）
    ，是異議人與簡戎白就事故之發生經過顯為不一致之陳述，
    且因異議人與簡戎白已將車輛移離，無法透過現場車輛之碰
    撞情況及碰撞位置釐清肇事責任，是證人卓訓新及曾明正乃
    參酌異議人與簡戎白之陳述及車輛擦撞之位置，判斷肇事之
    責任，並於研判肇事責任後始填製舉發通知單予異議人。
  (四)綜上，卓訓新及曾明正所為之上開處置及判斷並無違法或不
    當，從而原處分機關依道路交通管理處罰條例第33條第1 項
    第4 款、第63條第1 項第1 款之規定裁處罰鍰3,00元〈按：
    裁處罰鍰金額應為3,000 元，原裁定誤繕為3,00元〉，並記
    違規點數1 點，核無違誤。本件受處分人之異議為無理由，
    自應將其異議駁回。
三、抗告意旨略以：
  (一)抗告人已確實遵守所有交通規則，故無有未依規定變換車道
    之情事。抗告人於變換車道時已打方向燈，並已確認欲切入
    之車道後方是否有來車，確認後方無直行車、保持安全車距
    才變換車道完成，且變換車道完成後已直行，並變換車道完
    成且已直行數十公尺後始與簡戎白發生事故。另處理交通事
    故之員警並未現場目視此一違規行為，亦無科學證據證明抗
    告人確實違反，僅以「擇要記載」之筆錄、照片等，再以討
    論方式推論此一違規裁罰，難以服人。且事故發生後，簡戎
    白未有停車察看之意思並加速前行，反是由抗告人驅前以閃
    燈及鳴喇叭方式請其減速靠右行駛並停於避車彎。
  (二)行駛於高速公路應以左側車道或內車道為超車車道。且依道
    路交通安全規則第101 條第5 款「汽車超車及讓車時，前行
    車減速靠邊或以手勢或亮右方向燈表示允讓後，後行車始得
    超越。超越時應顯示左方向燈並於前車左側保持半公尺以上
    之間隔超過，行至安全距離後，再顯示右方向燈駛入原行路
    線。」，簡戎白亦表示見抗告人之車輛當時位於其左前方，
    並已打右轉方向燈進入，然簡戎白仍選擇加速前行並靠右閃
    避，實屬危險超車；又簡戎白陳述此交通事故係因反應距離
    不夠，乃靠右閃避並加速前行，然依經驗法則車輛於行駛中
    應注意前車動態，且與前車距過近時反射動作應為踩煞車避
    險，然簡戎白卻反加速前行並以錯誤超車方向行駛，已違反
    上述道路交通安全規則。是警員曾明正所稱「變換車道完成
    不等於擁有路權」，實不合理。又就算直行車亦不能危險超
    車，怎能因是直行車即可因擁有路權採取超車？況抗告人亦
    完成變換車道並直行亦等同於直行車，為何不被認為擁有路
    權？
  (三)原裁定法官未參與兩次開庭，僅依書面紀錄並引用證人之陳
    述駁回異議，又裁定書中出現顯然之錯誤，裁定理由第四項
    中關於裁處罰鍰金額顯有誤繕，抗告人質疑原裁定法官未審
    閱兩次開庭之錄影、錄音紀錄、陳報狀及其他文件等等，爰
    請撤銷原裁定，更為適當裁定云云。
四、經查：
  (一)就抗告人是否已依規定完成變換車道，且已直行數十公尺後
    始與簡戎白發生事故，又簡戎白是否有未依規定危險超車乙
    節，雖抗告人與簡戎白所言分歧，然因雙方於事故發生後已
    移動車輛，尚無法透過現場碰撞情況及碰撞位置來判斷肇事
    責任。證人即當天至現場處理車禍之警員卓訓新、曾明正雖
    未於現場目睹本件事故發生，然因渠等抵達現場時，雙方車
    輛均已被移動，故綜合雙方陳述內容、所行進車道、擦撞位
    置等其他因素，依照當時情形及路權綜合研判肇事責任，而
    判斷抗告人有變換車道不當之行為，認為本件事故發生係抗
    告人未依規定變換車道所致，簡戎白發現抗告人變換車道時
    ，因反應距離不夠，乃靠右閃避並繼續往前行駛，又因無法
    完全閃避，故簡戎白車輛左後方乃與抗告人車輛之右前方發
    生擦撞，是渠等就全部相關事證討論後所為研判認定，應具
    有相當之可信性。抗告人辯稱員警並未現場目視此一違規行
    為，亦無科學證據證明，僅以討論方式推論此一違規裁罰，
    難以服人云云，尚非可採。
  (二)又證人簡戎白於原審亦證稱：抗告人打方向燈欲變換車道時
    ，伊的左前車頭就在抗告人的右後車身，故伊當時來不及踩
    煞車，又因伊右邊有一部聯結車，故伊只能稍微往右偏並向
    前行駛，而於伊向前行駛時，伊還是在原車道上直行，是抗
    告人之右前車頭乃撞倒伊的左後方保險桿等語（見原審卷第
    59頁反面、第60頁正反面）。由雙方車輛擦撞狀位置觀之，
    當抗告人車輛向右切入簡戎白之車道時，因雙方車輛前後距
    離甚近，簡戎白已不及煞車，而選擇加速前行，又簡戎白此
    時因無法向左側閃避，故向右閃避，簡戎白之車輛於右偏後
    應尚可於原本之車道直行，於抗告人車輛完全進入簡戎白之
    車道後，因簡戎白正加速向前直行，自可能產生簡戎白之左
    後車尾擦撞異議人右前車頭之情形，是以，應認係抗告人於
    變換車道時並未注意右側後方簡戎白之車輛，致簡戎白因煞
    車不及而選擇加速前行。抗告人雖辯稱已依規定完成變換車
    道後，且已直行數十公尺後，簡戎白因加速前行並以錯誤超
    車方向行駛，危險超車導致本事故發生云云，然倘若抗告人
    確已依規定完成變換車道，並已直行數十公尺，則簡戎白欲
    自貨櫃車及抗告人車輛中間違規超車時，三方車輛相距甚近
    ，此時應是簡戎白車輛之左前方擦撞抗告人車輛之右後方，
    方屬合理，是抗告人所辯已依規定完成變換車道後，且已直
    行數十公尺後方遭簡戎白車輛擦撞云云，亦不足採。
  (三)又抗告人另辯稱簡戎白車輛當時係危險超車云云，然依當時
    車輛行進之方向判斷，簡戎白之車輛為直行車，抗告人之車
    輛欲變換車道，依規定直行車輛之路權大於變換車道車輛之
    路權，縱抗告人已完成變換車道，惟其既於變換車道時未注
    意右側後方簡戎白之車輛，致簡戎白因煞車不及而採取向右
    閃避並加速前行之方式，應不構成危險超車，此亦業經證人
    即警員曾明正於原審調查時證稱無訛（見原審卷第20頁正反
    面、第21頁正反面）。至原裁定就裁處罰鍰金額3,000 元，
    誤繕為3,00元，顯屬原審誤繕，應予更正，惟本院認此一誤
    繕並不影響原裁定之結果，又依道路交通案件處理辦法第16
    條之規定，法院於聲明異議之案件中得依裁量權決定是否傳
    訊受處分人，在未逾越裁量範圍下，應予尊重，是抗告人以
    此指摘原裁定不當，亦無足採。
五、綜上所述，本件受處分人確有上開未依規定變換車道之違規
    行為，從而，原處分機關依道路交通管理處罰條例第33條第
    1 項第4 款及第63條第1 項第1 款之規定，裁處受處分人罰
    鍰3,000 元並記違規點數1 點，核無違誤。原審法院駁回受
    處分人之聲明異議，亦無不合。抗告意旨仍執陳詞，指摘原
    裁定不當，為無理由，應予駁回。
據上論結，應依道路交通管理處罰條例第89條，道路交通案件處
理辦法第26條，刑事訴訟法第412條，裁定如主文。
中    華    民    國    98    年    12    月    25    日
                  刑事第十四庭審判長法  官  陳志洋
                                    法  官  謝靜慧
                                    法  官  梁耀鑌
以上正本證明與原本無異。
不得再抗告。
                                    書記官  莊淑茹
中    華    民    國    98    年    12    月    25    日


司法院資訊處製作；財團法人民間司法改革基金會備份。
